【裁判字號】    98,重上,99
【裁判日期】    980930
【裁判案由】    分割共有物
【裁判全文】
臺灣高等法院臺中分院民事判決          98年度重上字第99號
上  訴  人  乙○○
訴訟代理人  楊錫楨律師
視同上訴人  己○○
                        號3樓
            戊○○
            丙○
            甲○○
            癸○○○
            壬○○○
            丁○○
                        33弄33號
            庚○○
                        1號
被 上訴 人  辛○○
上列當事人間請求分割共有物事件，上訴人對於中華民國98年5
月21日臺灣彰化地方法院97年度訴字第397號第一審判決提起上
訴，本院於98年9月16日言詞辯論終結，判決如下：
    主  文
上訴駁回。
第二審訴訟費用由上訴人乙○○負擔。
    事實及理由
一、
  (一)本件係請求分割共有物之訴，其訴訟標的對於共同訴訟人全
    體必須合一確定，係屬固有必要共同訴訟。按訴訟標的對於
    共同訴訟之各人必須合一確定者，共同訴訟人中一人之行為
    ，不利益於共同訴訟人，對於全體不生效力，民事訴訟法第
    五十六條第一項第一款定有明文。共同訴訟人中一人之行為
    ，是否不利益於共同訴訟人，應於行為當時就形式上觀之。
    本件共有人辛○○起訴訴請其他共有人己○○、戊○○、丙
    ○、甲○○、癸○○○、壬○○○、丁○○、庚○○及乙○
    ○分割共有土地，係屬固有必要共同訴訟，上訴人乙○○提
    起上訴之行為，依民事訴訟法第五十六條第一項第一款規定
    ，其效力自及於未提起上訴之同造共有人己○○、戊○○、
    丙○、甲○○、癸○○○、壬○○○、丁○○、庚○○，爰
    依法併列彼等為視同上訴人。
  (二)視同上訴人丙○、甲○○、癸○○○、壬○○○、丁○○、
    庚○○受合法通知，未於最後言詞辯論期日到場，核無民事
    訴訟法第386條各款所列情形，爰依被上訴人之聲請，由其
    一造辯論而為判決。
二、被上訴人起訴主張略以：系爭坐落彰化縣溪湖鎮○○段第13
    29地號土地（下稱系爭土地），地目旱、面積9,974.24平方
    公尺，為兩造所共有，應有部分視同上訴人己○○15408分
    之1523，上訴人乙○○15408分之5213，視同上訴人戊○○
    15408分之5580，被繼承人李新獺應有部分0000000分之421
    ，被上訴人辛○○應有部分0000000分之0000000，其中共有
    人李新獺已於民國（下同）88年11月23日死亡，其繼承人為
    丙○、甲○○、癸○○○、壬○○○、丁○○、庚○○，因
    此請求其等辦理繼承登記；又上開土地並無因物之使用目的
    不能分割或契約訂有不分割期限之情形，然因兩造無法達成
    協議分割，爰依民法第823條第1項、第824條第2項規定，求
    為判命丙○、甲○○、癸○○○、壬○○○、丁○○、庚○
    ○辦理繼承登記及准依原審法院判決所示之分割方法之判決
    ，原審判命上訴人丙○、甲○○、癸○○○、壬○○○、丁
    ○○、庚○○就李新獺部分辦理繼承登記及其附圖所示之分
    割方法；上訴人乙○○提起上訴，被上訴人答辯聲明：上訴
    駁回。
三、
  (甲)上訴人乙○○則以：
    上訴人乙○○同意採用被上訴人所提分割方案，不同意採用
    視同上訴人己○○所提分割方案，因為依照被上訴人所提分
    割方案，上訴人現有之建物固然會被拆除一部分，但如照己
    ○○所提方案，上訴人之現有建物勢必拆除更多，請法院斟
    酌之。原審判決如視同上訴人己○○主張分割方法，上訴人
    乙○○提起上訴，另於本院提出分割方案，上訴聲明：(一)原
     判決除主文第一項外，其餘均廢棄：(二)前項廢棄部分，兩
    造共有系爭土地分割分法如附件所示(參照本院卷第46頁)；
    (三)第一、二審訴訟費用由兩造按應有部分比例負擔。
  (乙)視同上訴人己○○則以：應以其所提方案即本院採為判決之
    方案，因採用該方案伊分得土地向南才有進出之通路，如採
    被上訴人之方案，伊分得土地將變為袋地，因向南之通路唯
    有經由被上訴人所有相毗鄰之同地段1326地號，但被上訴人
    是否同意伊通行尚屬未知數，故請求依其所提之分割方案為
    分割（原審卷第249頁之分割方案圖參照）。原審判決如視
    同上訴人己○○主張分割方法，上訴人乙○○提起上訴，視
    同上訴人認為原審分割方案較為可採等語。上訴聲明：(1)上
    訴駁回。(2)第二審訴訟費用由上訴人乙○○負擔。
  (丙)視同上訴人戊○○同意己○○所提分割方案，如果依被上訴
    人所提分割方案，所分得之土地將無出路，故難認合理。原
    審判決如視同上訴人己○○主張分割方法，上訴人乙○○提
    起上訴，視同上訴人認為原審分割方案較為可採等語。上訴
    聲明：(1)上訴駁回。(2)第二審訴訟費用由上訴人乙○○負擔
    。
  (丁)視同上訴人丙○、甲○○、癸○○○、壬○○○、丁○○、
    庚○○未於言詞辯論期日到場，亦未提出書狀作何聲明或陳
    述。
四、得心證之理由：
  (一)按各共有人，得隨時請求分割共有物，共有物之分割方法不
    能協議決定者，法院得因任何共有人之聲請，命以原物分配
    於各共有人，民法第823條第1項、第824條第2項分別定有明
    文，又民法第759條規定，因繼承於登記前取得不動產物權
    者，非經登記，不得處分其物權，分割共有物核屬物權處分
    行為，因共有人李新獺已於88年11月23日死亡，被上訴人並
    請求繼承人視同上訴人丙○等人辦理繼承登記後分割系爭土
    地。本件被上訴人主張上揭事實，已據其提出與其所述相符
    之土地登記謄本、繼承系統表及戶籍謄本為證，且為到庭之
    視同上訴人己○○、戊○○、及上訴人乙○○所不爭執，是
    被上訴人之主張自堪信為真實。
  (二)查系爭土地略呈不規則之東西走向之長方形，僅有南側臨溪
    湖鎮○○路，其餘三側均無通路，該土地東側現有上訴人乙
    ○○（原審誤載為戊○○）9棟傳統式磚造平房及鐵皮屋坐
    落其上，面積共計1266.03平方公尺，西側則有訴外人楊朝
    宗等人所有之磚造或鐵皮造之建物共21棟坐落其上，南側相
    毗鄰之同段第1326地號土地則為被上訴人所有，經原審及本
    院分別履勘屬實，有勘驗筆錄及彰化縣溪湖鎮地政事務所97
    年7月4日及10月13日土地複丈成果圖在卷可稽。
  (三)按共有物分割方法，法院應斟酌當事人之聲明，共有物之性
    質、經濟效用及全體共有人之利益公平決定之。關於系爭土
    地之分割方法本院採用上訴人己○○所提方案，該方案業得
    被上訴人辛○○、視同上訴人戊○○同意外，餘視同上訴人
    經合法通知均未到庭，當可視為渠等對分配取得土地之面積
    及位置應無特別意見，且該方案採南北方向分割，分割後共
    有人分配取得之土地均面臨彰化縣溪湖鎮○○路，其中被上
    訴人可經由同段同屬其所有之第1326地號進出大溪路，乙○
    ○之建物亦可作部分保留，且各共有人分得之地界線雖須遷
    就地形呈不規則作分割，大致上仍屬規則且合乎經濟使用，
    在客觀上對各共有人並無不利之情形，自屬妥適、堪用。雖
    上訴人乙○○反對用本方案，主張應依其於本院所提之方案
    ，但如依上訴人乙○○於本院所提方案，上訴人乙○○雖可
    保留較想保留之現有建物，但視同上訴人己○○分得土地則
    為狹長型，將不利日後土地之利用，自非妥適方案，且土地
    分割時，如欲保留共有人之建物，必需保留建物後所餘之土
    地仍可供共有人合理使用為原則，否則無異命共有人犧牲土
    地之利益，以換取建物所有人使用建物之利益，自違法對土
    地共有人財產平等保障原則，況上訴人乙○○之建物亦未經
    全體共有人之同意，為其所不否認，故上訴人方案為本院所
    不採。
  (四)綜上所述，原判決之分割方法為公平妥適。上訴論旨指摘原
    判決不當，求為廢棄改判，為無理由，爰判決如主文所示。
五、本件事証已明確，兩造其餘攻擊、防禦方法及舉証，因與本
    判決判斷結果，不生影響，爰未逐一論述，併此敘明。
據上論結，本件上訴為無理由，依民事訴訟法第449條、第78條
、第463條、第385條第1項前段，判決如主文。
中    華    民    國    98    年    9     月    30    日
                民事第五庭    審判長法  官  林陳松
                                    法  官  古金男
                                    法  官  鄭金龍
以上正本係照原本作成。
如對本判決上訴，須於收受判決送達後20日內向本院提出上訴書
狀，其未表明上訴理由者，應於提出上訴後20日內向本院提出上
訴理由書（須按他造人數附具繕本）。
上訴時應提出委任律師為訴訟代理人之委任狀。具有民事訴訟法
第466條之1第1項但書或第2項之情形為訴訟代理人者，另應附具
律師及格證書及釋明委任人與受任人有該條項所定關係之釋明文
書影本。
                                    書記官  姚錫鈞
中    華    民    國    98    年    10    月    1     日
                                                      Ｓ


司法院資訊處製作；財團法人民間司法改革基金會備份。
